臺灣板橋地方法院刑事判決　　　　　　　93年度交訴字第84號
公　訴　人　臺灣板橋地方法院檢察署檢察官
被　　　告　戊○○
指定辯護人　蕭守厚律師
上列被告因殺人未遂等案件，經檢察官提起公訴（93年度偵字第
13776 號、第15495 號），本院判決如下：
    主  文
戊○○駕駛動力交通工具肇事，致人受傷而逃逸，處有期徒刑陸
月，如易科罰金，以佰元折算壹日；又服用酒類，不能安全駕
駛動力交通工具而駕駛，處有期徒刑月，如易科罰金以佰元
折算壹日；又連續傷害人之身體，處有期徒刑月，如易科罰金
以佰元折算壹日。應執行有期徒刑拾月，如易科罰金，以佰
元折算壹日。
    事  實
一、戊○○於民國93年4 月30日上午8 時45分許，駕駛車號921
    －LW號營業小客車，沿臺北縣泰山鄉○○○路由北往南方向
    行駛，途經同鄉○○○路456 號「香格里拉汽車旅館」（下
    稱香格里拉）前，於右轉進入香格里拉休息時，原應事先顯
    示方向燈或手勢，而依當時情形，復無不能注意情事，竟疏
    未注意於入口30公尺前顯示方向燈或手勢，貿然右轉。適乙○○騎乘車號CKK －177 號重型機車，自同方向右後方直行
    至同路段香格里拉入口處時，突見戊○○無預警右轉，因閃
    煞不及，致生擦撞，乙○○因而倒地並受有右膝、左手挫擦
    傷等傷害（傷害部分未據合法告訴，業經公訴人撤回起訴）
    。惟戊○○肇事後見狀，視若無睹，逕自進入香格里拉但因
    香格里拉客滿，於駛離香格里拉經過現場時，僅下車質疑乙○○之不是，並未協助救護，旋即駕車逃逸。嗣經乙○○記
    下車號，報警循線查獲。
二、戊○○明知酒後不得駕駛動力交通工具，竟於93年9 月26日
    凌晨4 時50分許，在臺北縣新莊市○○路某釣蝦場內飲酒，
    已達不能安全駕駛動力交通工具狀態後，猶駕駛上開營業小
    客車搭載其朋友吳健忠，沿臺北縣新莊市○○路行駛，途經
    同路段361 號前，因不勝酒力，擦撞當時正與丙○○、丁○○同行通過馬路之不詳姓名年籍綽號「阿電」之成年男子。
    丙○○見狀上前與戊○○理論，戊○○竟基於傷害之概括故
    意，徒手毆打丙○○（傷害部分未據告訴），於丁○○上前
    勸阻時，亦徒手毆打丁○○頭部、額頭，並與該二名女子發
    生拉扯，致丁○○受有頭部外傷，嗣經吳健忠勸阻，要求戊○○先行離開，由其留在現場處理，戊○○始駕車離去。惟
    數分鐘後，戊○○復駕車返回現場察看，見到仍逗留現場的
    丁○○，即承前傷害之概括犯意，在其已預見駕車向前將撞
    及丁○○之情況下，仍不違背其本意駕車向前行進，雖經丁○○閃躲，仍遭撞及，致丁○○受有左膝、踝擦挫傷等傷害
    ，之後，戊○○立即駕車沿中港路往新莊市○○○街方向逃
    逸。適有謝明炎等營業小客車駕駛人或見狀或據聞上情後，
    駕車追趕，終在新莊市○○○街48號前，攔下戊○○。嗣經
    警據報前往處理，並對戊○○實施呼氣酒精濃度檢測，戊○○之呼氣酒精濃度值高達每公升零點八七亳克，而為警查獲
    。
二、案經乙○○、丁○○訴由臺北縣政府警察局新莊分局報告臺
    灣板橋地方法院檢察官偵查後起訴。
    理  由
一、肇事致人受傷而逃逸之犯行部分：
    訊據被告戊○○對於前揭時、地因駕駛上開車輛釀成事故，
    並導致被害人乙○○受傷，肇事後復駕車逃逸之事實，於本
    院審理時已坦承不諱，核與證人即被害人乙○○於本院審理
    時指訴：伊當日騎乘機車以40至50公里之時速行經中港西路
    時，約在距離香格里拉入口處50公尺處看見被告戊○○的車
    子，當時被告之車子擋在伊前方，伊要從旁邊過去有注意被
    告有無打方向燈，伊從一般機車道過去，但被告並未打方向
    燈而直接右轉，兩車擦撞後被告未停下來，就直接進入汽車
    旅館，伊叫住被告，被告此時繞到出口處下車對伊說車速太
    快，伊還來不及對他說話，他就直接開車離開現場，被告離
    開後，伊當時覺得酸痛就坐在現場，正好主任甲○○出來，
    伊的手機壞掉，就請他報警等語（見本院94年2 月18日審判
    筆錄），與證人甲○○於本院審理時證述：櫃檯人員告知伊
    門口發生車禍，伊去查看時看到一位先生坐在地上，手扶著
    腰，對伊說那部計程車撞到他，當時伊看到那輛他說的計程
    車正好從出口離開，伊對他說是否需叫救護車，他對伊說他
    的手機壞掉，他起身伊才跟他一起走到櫃檯打電話報警等語
    （見同上審判筆錄）相符，此外，復有道路交通事故調查報
    告表、疑似道路交通事故肇事逃逸追查表、道路交通事故初
    步分析研判表、現場相片、車損照片及驗傷診斷書等件在卷
    可按，足認被告自白與事實相符，堪以採信。
二、酒後駕車之公共危險犯行部分：
    訊據被告對於其於前述時間服用酒類，已達於不能安全駕駛
    動力交通工具之狀態後，仍駕駛上開車號車輛在前揭道路上
    行駛，嗣因其發生前述事故，經警到場處理，並由警測試其
    飲酒後吐氣所含酒精成份，發現其吐氣所含酒精成份每公升
    已達0.87毫克等事實，業據被告於本院審理時供承不諱（本
    院94年1 月日準備程序筆錄、94年6 月7 日審判筆錄參照）
    ，並有酒測值紀錄表、測試觀察紀錄表及汽車駕駛人酒後生
    理協調平衡檢測紀錄卡各乙紙在卷足憑。按刑法第185 條之
    3 規定所謂「不能安全駕駛」，係抽象危險犯，並不以發生
    具體危險為必要，對於呼氣酒精濃度已達每公升0.55亳克以
    上，肇事率為一般正常人之十倍，認為已達不能安全駕車之
    標準，此業經法務部88年5 月18日以法88檢字第001669號函
    告週知，查本件被告酒後吐氣所含酒精濃度達每公升0.87毫
    克，應認已達不能安全駕駛動力交通工具程度。故被告酒後
    駕車之公共危險犯行，事證明確，堪以認定。
三、傷害犯行部分：
  　訊據被告戊○○固對其於前揭時、地，以上開車輛搭載朋友
    吳健忠行經臺北縣新莊市○○路361 號時，有與丁○○、丙○○發生爭執拉扯，及其於駕車離開現場後，隔數分鐘又駕
    車返回現場等情坦承不諱，惟矢口否認有何傷害丁○○之犯
    意，並辯稱：伊行經中港路時，見卡拉OK店有一客人喝醉站
    在路中間，伊按喇叭提醒有車要過，後來丁○○及丙○○兩
    位小姐對著伊的車子罵，與伊同車的朋友吳健忠也對該兩位
    小姐罵，當吳健忠搖下車窗就被丙○○打，吳健忠下車要理
    論，伊擔心吳健忠，所以也下車要勸阻，但伊反被該兩位小
    姐拳打腳踢，伊與丁○○發生拉扯，上衣也被扯破，其中一
    女打電話叫人，伊想帶吳健忠離開，吳健忠不願上車，伊就
    自己開車走，在路上伊因擔心吳健忠出事，就回到現場，回
    到現場時對方已叫人來，伊未看見吳健忠，便將車開離約距
    卡拉OK店五十公尺處打電話給吳健忠，此時有三、四台計程
    車及四、五人將伊壓在地上打，直至巡邏員警到場，伊還是
    被打，伊並未開車撞傷告訴人丁○○云云。被告辯護人為被
    告辯護稱：被告與告訴人丁○○發生拉扯之目是在排除告訴
    人對其朋友吳健忠現在不法的侵害，屬防衛行為；又告訴人
    丁○○對於其受傷過程先係稱因閃避不及左膝蓋處遭車撞及
    、左腳掌也被輪胎輾過倒地，後改稱是遭被告車子撞到剛好
    撞到膝蓋，之後跌坐在地上，則告訴人丁○○究竟係先遭撞
    到才倒地，或是先倒地才撞到，其指訴前後不符，且診斷證
    明書上亦未記載左腳掌被輪胎輾過之記載，因認告訴人丁○○之指訴與事實不符云云。經查：
  (一)被告於前揭時、地，下車與證人丙○○發生爭執及拉扯，告
    訴人丁○○上前攔阻時，遭被告出手毆打頭部，致告訴人丁○○受有頭部外傷之事實，業據證人即告訴人丁○○於本院
    審理時指訴歷歷（見本院卷第89頁）。而訊據證人即當時與
    被告同車之朋友吳健忠於本院審理時到庭具結證稱：當時伊
    與被告駕車行經中港路，見有一名男子站在路中間，被告為
    安全起見而按喇叭示意，對方即破口大罵，朝伊等方向走過
    來，伊搖下車窗後，被一名女子對伊臉揮拳，伊下車要與該
    名女子理論，被告見狀況不對亦下車理論，因對方態度不好
    ，就起了爭執，後來被告就與那兩名女子一陣扭打，伊在旁
    勸架，見其中一女子打電話好像要叫人來，伊希望息事寧人
    ，要被告先行離開讓伊留在現場處理，但大家不聽伊的勸，
    被告仍在現場與該兩女子扭打，後來伊在與對方叫來的二名
    男子說話之時，要被告開車離去，伊留在現場等情綦詳（參
    見本院卷第79頁、第86頁），此核與告訴人丁○○所述遭被
    告毆打的情節大致相符。參以證人吳健忠與被告係朋友關係
    ，且其於事發當時係與被告同車，及被告確有與告訴人丁○○發生拉扯等情，既為被告所不否認，衡情，證人吳健忠應
    無攀詞誣陷被告之可能，足認證人吳健忠前揭證述，洵堪採
    信為真實，亦足徵告訴人丁○○之指訴並非子虛。雖證人丙○○於本院審理中經被告辯護人詰問時曾證述稱：被告當時
    並沒有打丁○○等語（見本院院第151 頁），此係與證人吳
    健忠上開證述及被告前開自白均不相符，其是否係因當時正
    與被告發生拉扯，因此自顧不暇而未及注意到告訴人丁○○
    遭到被告毆打，仍非無疑，尚難僅以證人丙○○之此部分證
    詞，遽採為被告有利之認定。
  (二)雖被告辯護人辯護稱：被告與告訴人丁○○發生拉扯之目的
    是在排除告訴人對其朋友吳健忠現在不法的侵害，屬防衛行
    為云云。惟按正當防衛必須對於現在不法之侵害始得為之，
    侵害業已過去，即無正當防衛可言。至彼此互毆，又必以一
    方初無傷人之行為，因排除對方不法之侵害而加以還擊，始
    得以正當防衛論。故侵害已過去後之報復行為，與無從分別
    何方為不法侵害之互毆行為，均不得主張防衛權（最高法院
    30年上字第1040號判例可資參照）。而依據證人吳健忠前開
    證述情節可知，證人吳健忠被丙○○揮拳毆打之後，下車與
    該女子理論時並未繼續受到攻擊，而迨被告下車時，上開侵
    害行為業已過去，被告與證人吳健忠並未繼續遭受現在不法
    的侵害，則被告仍上前與告訴人丁○○發生扭打，並非為排
    除對方不法之侵害而加以還擊，並非基於防衛自己或其朋友
    吳健忠之權利受現在不法之侵害之行為，而係侵害已過去後
    之報復行為甚明，則被告辯護人為被告主張正當防衛權，係
    於法無據。
  (三)又證人丁○○於偵查及本院審理時尚指證稱：被告開車離去
    後，又開車回來，撞到伊膝蓋，雖伊有跳開，仍被撞到，並
    有喊叫「啊」一聲等情。此核與證人丙○○於檢察官偵訊時
    具結後證述：被告開車離開後隔沒多久，又開車回來現場並
    撞丁○○，伊有聽到丁○○叫了一聲等情大致相符（詳見臺
    灣板橋地方法院檢察署93年度偵字第15495 號偵查卷第29頁
    ，而上開證述雖係審判外之陳述，惟並無顯不可信之情況，
    依法得作為證據）。參以證人丙○○於本院審理時復具結證
    稱：伊沒有目擊到被告撞丁○○的過程，只聽到砰一聲回頭
    看時，丁○○已倒在地上，而被告車子開走了等語（見本院
    卷第151 、第152 頁）。又證人吳健忠亦於本院審理時證述
    稱：被告開車返回現場時，伊已離開現場走到對面的大樓，
    所以有看見被告重回現場的經過，當時被告一開車過去就被
    對方的人看到，有二名以上男子站在被告車輛右前方拍打被
    告車輛之引擎蓋，伊有聽到一個女生（即當日在法庭上之告
    訴人丁○○）很大聲，但沒有注意到其說話內容，她距離拍
    打被告車輛引擎蓋之人的位置很近，當時男生先站在被告車
    子的前面，女生則站在男生的後面等語（見本院卷第84、85
    頁）。綜上各證人之證述，足認被告開車重返現場時，告訴
    人丁○○確有站立在被告之車輛前方，且被告車輛靠近告訴
    人丁○○時，告訴人丁○○確有大聲喊叫一聲之情形。而衡
    諸常情，一般人之所以會忽然放聲大叫，應係遇有突發危急
    狀況所致；復佐以告訴人丁○○人於案發當日，確受有左膝
    及足踝擦挫傷等情，有新泰綜合醫院93年9 月27日出具之診
    斷證明書乙件附卷可按，故告訴人丁○○所受傷害之位置及
    傷勢，正與其描述其閃躲上開車輛不及被擦撞到左膝等經過
    情節相符，亦與證人吳健忠證述告訴人丁○○係站立在被告
    車輛右前方之位置相吻合，應認告訴人丁○○指訴其因遭被
    告駕車撞擊致膝蓋及足踝受傷乙節為真實，足堪採為憑信。
  (四)另被告辯護人辯護稱：告訴人丁○○對於其受傷過程究竟係
    因閃避不及左膝蓋處遭車撞及、左腳掌也被輪胎輾過，或是
    遭被告車子撞到剛好撞到膝蓋，之後跌坐在地上，丁○○之
    指訴前後不一，且診斷證明書上亦未記載左腳掌被輪胎輾過
    之記載，因認告訴人丁○○之指訴與事實不符云云。惟查：
    告訴人丁○○於警詢、偵查及本院審理時證述其係於前揭時
    、地遭被告開車撞及左膝受傷後倒地等事實，前後均一致並
    無歧異，雖卷附診斷書未記載告訴人丁○○左腳掌受有何傷
    害，然該診斷書尚記載告訴人丁○○受有左膝及踝擦挫傷，
    即與告訴人丁○○所述相符，則縱告訴人丁○○在歷次受訊
    問時或因時間經過日久或因其個人記憶及表達能力以致其在
    描述事發經過及主觀感受時部分細節稍有出入，仍應認無礙
    事實之真實性，並非告訴人丁○○之指訴一有不符，即應認
    其全部均為不可採信，而不得採為被告論罪之證據。
  (五)被告於本院審理時另辯稱：告訴人丁○○膝蓋受傷應該是第
    一次衝突時，她跪下咬住伊的大腿內側時所造成云云。然查
    ，倘若確有其事，衡情被告應會積極主張其受此侵害，焉會
    於警詢、偵查及本院準備程序時均未曾敘及，更未曾主張其
    受告訴人丁○○咬住後，有何為防衛該侵害而出手制止之舉
    ？又證人吳健忠亦僅證述告訴人丁○○與被告發生拉扯之事
    ，此外，未曾提及被告有遭告訴人丁○○咬之情節。參以告
    訴人丁○○除受有左膝擦挫傷外，其踝部亦有擦挫傷，若告
    訴人丁○○真有跪下咬住被告一事，則告訴人丁○○至多僅
    會膝蓋碰地，焉會踝部亦受有挫擦傷？此係與被告所辯情節
    不符，是被告前開所辯顯係臨訟卸責之飾詞，要難採信。
  (六)又公訴人認為被告駕車返回現場時，開車擦撞告訴人丁○○
    之行為，係基於殺害告訴人丁○○之犯意而為，然查：訊據
    告訴人丁○○於警詢時既係陳稱：伊當時走向被告所駕車輛
    之車頭前右大燈處距離約五公尺處，被告駕車車頭往伊所在
    位置衝過來，且車速很快，伊因閃避不及，左膝蓋處遭車輛
    撞到，左腳掌也被輪胎輾過倒地後，被告即駕車不知往何處
    逃逸等語，再佐以證人吳健忠前揭所述，告訴人丁○○當時
    確係站在被告所駕車輛之右前方靠近引擎蓋位置等情無訛，
    則依當時之情況，倘若被告主觀上具有殺害告訴人丁○○之
    犯意，其大可筆直地朝站立在其車輛前方之告訴人丁○○處
    加速衝撞，焉會只擦撞到告訴人丁○○之左膝處旋即駕車駛
    離現場？又倘若被告果真有意殺害告訴人丁○○，則在告訴
    人丁○○被其撞倒在地後已未及抵抗之際，其焉不趁勢再駕
    車向告訴人丁○○處輾去以遂行其目的？參以告訴人丁○○
    與被告素不相識，並無怨隙，衡情，被告是否會僅因其行車
    受阻與告訴人丁○○發生爭執之細故即萌生殺人犯意，即非
    無疑義。兼酌以告訴人所受之前揭傷害，在客觀上尚屬輕微
    ，並未受有其他致命的傷害，則被告之上開駕車擦撞告訴人
    丁○○之行為顯不足以危及生命，故自難僅憑告訴人指述其
    膝蓋、踝部等處係遭被告駕車撞傷，遽認定被告有何殺人犯
    意。從而，被告辯稱其並無殺人之故意等語，尚非無據，自
    不能逕以刑法殺人未遂之罪責相繩。而被告雖無殺人之故意
    ，惟其明知告訴人丁○○在其車輛右前方仍開車向前駛去，
    客觀上應已預見有可能撞及告訴人丁○○成傷，仍不違背其
    本意，而開車向前，致告訴人丁○○受有左膝及足踝擦挫傷
    ，應認其主觀上具有傷害告訴人之不確定故意。本案事證已
    臻明確，被告上開傷害犯行亦堪以認定，應予依法論科。
三、核被告戊○○，駕駛動力交通工具肇事致被害人乙○○受傷
    而逃逸，所為犯刑法第185 之4 之駕駛動力交通工具肇事致
    人受傷而逃逸罪；又其服用酒類不能安全駕駛動力交通工具
    而駕駛，係犯刑法第185 條之3 之罪；其傷害及告訴人丁○○之身體，係犯同法第277 條第1 項之普通傷害罪。公訴人
    認被告駕車重返現場後，開車擦撞告訴人丁○○之行為，係
    涉犯刑法第271 條第2 項、第1 項之殺人未遂罪嫌，惟查，
    公訴人所舉出之證據並無足佐證，復查無其他證據證明被告
    確有殺人犯意，本院認被告殺人之故意尚屬不能證明，被告
    該部分行為應認僅該當於普通傷害罪責，已如前述，惟此部
    分起訴之社會基本事實與前開論罪科刑之被告駕車傷害告訴
    人丁○○犯行部分之社會基本事實相同，爰依法變更起訴法
    條。又被告先後二次傷害丁○○之行為，時間密接，地點相
    同，觸犯構成要件相同之罪，顯係基於概括犯意反覆為之，
    為連續犯，爰依法加重其刑。又被告所犯上開三罪，犯意各
    別，罪名不同，行為互殊，應予分論併罰。爰審酌被告之品
    行、智識程度、生活狀況、其犯罪之動機、手段、方法、所
    生危害、告訴人所受傷害之程度，及被告僅坦承肇事致人受
    傷後逃逸暨酒醉駕車之公共危險犯行部分，惟否認有何傷害
    犯行，且迄今未與告訴人丁○○和解等一切情狀，各量處如
    主文所示之刑及定其應執行之刑，並均諭知易科罰金之折算
    標準，以資懲戒。
據上論斷，應依刑事訴訟法第299 條第1 項前段、第300 條，刑
法第185 條之3 、第185 條之4 、第56條、第277 條第1 項、第
41條第1 項前段、第2 項、第51條第5 款，罰金罰鍰提高標準條
例第1 條前段、第2 條，判決如主文。
本案經檢察官徐名駒到庭執行職務。
中　　華　　民　　國　　94　　年　　6 　　月　　21　　日
                  交通法庭審判長法  官  徐蘭萍
                          　　　法  官  林漢強
                           　　 法  官  林淑婷
以上正本證明與原本無異。
如不服本判決，應於判決送達後十日內，向本院提出上訴狀。
                                書記官  廖貞音
中　　華　　民　　國　　94　　年　　6 　　月　　21　　日
附錄本案論罪科刑法條全文：
刑法第185條之3
服用毒品、麻醉藥品、酒類或其他相類之物，不能安全駕駛動力
交通工具而駕駛者，處一年以下有期徒刑、拘役或三萬元以下罰
金。
刑法第185條之4
駕駛動力交通工具肇事，致人死傷而逃逸者，處六月以上五年以
下有期徒刑。
刑法第277條
傷害人之身體或健康者，處三年以下有期徒刑、拘役或一千元以
下罰金。
犯前項之罪因而致人於死者，處無期徒刑或七年以上有期徒刑；
致重傷者，處三年以上十年以下有期徒刑。
